臺灣臺中地方法院刑事判決　　　　　　　　　　　　　　九十一年度易字第五三號
　　公　訴　人　台灣台中地方法院檢察署檢察官
　　被　　　告　乙○○
右列被告因詐欺等案件，經檢察官提起公訴（八十九年度偵字第一五二四七號），本
院判決如左：
    主  文
乙○○無罪。
    理  由
一、公訴意旨略以：被告乙○○於民國八十八年九月二十一日大地震（以下簡稱九二
    一大地震）發生前，係居住於桃園縣平鎮市○○街一七四巷五弄十三號，僅設籍
    並未實際居住於台中縣霧峰鄉○○村○○路十五號之房屋（以下簡稱受災毀損房
    屋），而其所設籍之受災毀損房屋，因九二一大地震而嚴重毀損，並經判定為全
    倒。詎被告乙○○明知自己於九二一大地震發生前，並未實際居住於該受災毀損
    房屋，並非屬房屋倒塌慰助金發給之對象，竟意圖為自己不法之所有，於八十八
    年十月二十五日書立不實之切結書，諉稱於九二一大地震發生前確實居住在該受
    災毀損房屋，而使台中縣霧峰鄉本堂村村長林超梧將前開不實事項登載於職務上
    所掌之證明書上，並據以持向台中縣霧峰鄉公所申請慰助金，使該公所承辦人員
    陷於錯誤，而核發房屋全倒慰助金新台幣（下同）二十萬元予被告，因認被告涉
    有刑法第二百十六條、第二百十四條之行使登載不實公文書之罪嫌及同法第三百
    三十九條第一項之詐欺取財罪嫌云云。
二、按犯罪事實，應依證據認定之，無證據不得推定其犯罪事實；又不能證明被告犯
    罪者，應諭知無罪之判決，刑事訴訟法第一百五十四條及第三百零一條第一項分
    別定有明文。公訴意旨認被告涉有刑法第二百十六條、第二百十四條及同法第三
    百三十九條第一項之犯行，無非以證人即受災毀損房屋之承租人林美惠於法務部
    調查局台中縣調查站及偵查中證述：被告平常居住於其子楊更生位於桃園縣平鎮
    市○○街一七四巷五弄十三號之住處，每隔兩、三個月回到受災毀損房屋居住三
    、五天收取租金後，再返回楊更生住處等語；及證人賴錦隆事後以無法肯定被告
    有無居住事實，而表示放棄擔任切結書之證明人等情，為其論據。訊之被告乙○
    ○固承認出具前開切結書及申領全倒慰助金二十萬元之事實，惟堅決否認有何偽
    造文書及詐欺取財之犯行，辯稱：伊確實是九二一災前居住在受災毀損房屋之現
    住戶，該房屋一、三樓出租於林美惠，伊於平日居住於二樓等語。
三、次按刑法第二百十四條所謂使公務員登載不實事項於公文書罪，須一經他人之聲
    明或申報，公務員即有登載之義務，並依其所為之聲明或申報予以登載，而屬不
    實之事項者，始足構成，若其所為聲明或申報，公務員尚須為實質之審查，以判
    斷其真實與否，始得為一定之記載者，即非該罪所稱之使公務員登載不實，最高
    法院七十三年度台上字第一七一０號著有判例可資參照。經查，有關九二一大地
    震全倒慰助金之核發，於受災戶檢附相關文件提出申請後，尚須經過鄉公所承辦
    人員實質審查認定符合資格者，始可發給慰助金等情，業據證人即台中縣霧峰鄉
    公所承辦人員丙○○於審理中證述明確。據此，本案姑不論被告所提出之切結書
    內容所載是否為不實之事項，被告以上開切結書提出於台中縣霧峰鄉本堂村及台
    中縣霧峰鄉公所，不過以此提供有利於己之申請慰助金資料，至切結書所載其為
    該戶唯一現住戶等內容是否真實，尚有待於台中縣霧峰鄉本堂村村長及台中縣霧
    峰鄉公所承辦人員實質審查後所為之判斷，故依上開最高法院判例意旨，被告所
    為尚難論以刑法第二百十六條、第二百十四條之行使使公務員登載不實罪。
四、又按刑法第三百三十九條第一項詐欺罪之成立，以意圖為自己或第三人不法之所
    有，施用詐術使人陷於錯誤而交付財物為構成要件。所謂以詐術使人交付財物，
    必須該財物之交付，係由於行為人施用詐術而陷於錯誤所致，若行為人未施用任
    何詐術，交付財物者亦非因陷於錯誤而交付，即不構成詐欺罪。查九二一大地震
    後，台中縣霧峰鄉公所曾公告申請全倒、半倒慰助金之相關規定，請受災戶提出
    申請等情，業經證人丙○○、證人即本堂村村長甲○○於審理中證述屬實。又內
    政部於八十八年九月三十日以（八八）內社字第八八八五四六五號就有關九二一
    大地震受災區住屋全倒、半倒之認定標準及受災戶慰助金、租金之核發，函示：
    「‧‧‧：(一)受災戶全倒、半倒者，其救助及慰問金之發給對象，以災前戶籍登
    記為準；且實際居住於受災屋之現住戶，由戶長或現住人具領，未居住於受災毀
    損住屋者，不予發給。」另依台中縣霧峰鄉公所辦理慰助金發放作業規定，慰助
    金之申請人應檢附「有居住事實證明」，所謂「居住事實」或「實際居住」，因
    無明確規定，究僅指長住，或包括短住在內，實不無疑問。次查被告於九二一大
    地震時，確係設籍於受災毀損房屋，此有戶籍謄本在卷可稽。又被告於九二一大
    地震前，平常係居住於其子楊更生位於桃園縣平鎮市○○街一七四巷五弄十三號
    之住所，每隔兩、三個月回到受災毀損房屋二樓，居住三、五天，順便收取租金
    ，再返回楊更生住處等情，業經證人林美惠於偵查中結證屬實。是被告當時既設
    籍於受災毀損房屋，且偶有實際居住於該屋二樓之事實，則其於獲悉政府將核發
    慰助金之公告後，主觀上認自己符合全倒慰助金之申請資格，而填具制式之現住
    戶切結書及實際居住證明書暨切結書，持向台中縣霧峰鄉公所申請全倒慰助金，
    實難認係施用詐術。況於被告提出申請後，台中縣霧峰鄉公所承辦人員尚須實質
    審查是否符合資格，已如前述，是本案縱被告並不符合申領慰助金之資格，而承
    辦人員誤予核發，亦非因被告施用詐術，使承辦人員陷於錯誤所致。
五、此外，復查無其他積極證據足資證明被告有何行使使公務員登載不實及詐欺取財
    之犯行。本案既不能證明被告犯罪，自應諭知無罪之判決。
據上論斷，應依刑事訴訟法第三百零一條第一項判決如主文。
中      華      民      國      九十一      年      三    月  二十六    日
                                    臺灣臺中地方法院刑事第一庭
                                        法  官  陳  文  燦
右正本證明與原本無異。
如不服本判決，應於送達後十日內向本院提出上訴狀（須附繕本），上訴於台灣高等
法院台中分院。
                                        書記官
中      華      民      國      九十一      年      三    月  二十六    日
